【裁判字號】    95,重上更(一),48
【裁判日期】    950912
【裁判案由】    損害賠償
【裁判全文】
臺灣高等法院民事判決              95年度重上更(一)字第48號
上  訴  人  甲○○
                        樓
            丁○○
                        巷14號
            丙○○
共      同
訴訟代理人  王坤成律師
被 上 訴人  國防部軍備局
法定代理人  乙○○
訴訟代理人  李志澄律師
複 代 理人  林美伶律師
上列當事人間損害賠償事件，上訴人對於中華民國93年9月29日
臺灣士林地方法院91年度重訴字第515號第一審判決提起上訴，
經最高法院發回更審，本院於95年8月29日言詞辯論終結，判決
如下：
    主  文
原判決關於(一)命上訴人甲○○、丁○○、丙○○應連帶給付被上
訴人新台幣壹億仟柒佰壹拾萬零捌佰捌拾元本息部分、(二)給
付部分，如羅弘典為給付，於其清償之範圍內，上訴人甲○○、
丁○○、丙○○同免其責；如上訴人甲○○、丁○○、丙○○為
連帶給付，於渠等清償之範圍內，羅弘典亦同免其責部分，及該
部分假執行之宣告，暨命上訴人負擔訴訟費用之裁判均廢棄。
上開廢棄部分，被上訴人在第一審之訴及假執行之聲請均駁回。
第一審訴訟費用廢棄部分、第二審及發回前第三審訴訟費用由被
上訴人負擔。
    事實及理由
一、被上訴人國防部軍備局之法定代理人業已變更為乙○○，此
    有國防部令文可稽，被上訴人聲明承受本件訴訟程序，核無
    不合，先予敘明。
二、被上訴人起訴主張：國防部軍務局有關國防占等直屬單位之
    不動產管理、指揮與調配等業務，已自民國（下同）91年3
    月1日起移編歸被上訴人。而座落台北市○○區○○段二小
    段第795號、第795之1號及第800地號三筆土地，係屬國軍早
    年價購未完成產權移轉登記之土地，數十年來均由軍方占有
    使用中，原登記為原審共同被告羅弘典所有，上訴人甲○○
    則於該等土地上設有高額之抵押權及地上權。國防部軍務局
    為執行「博愛專案」工程，亟需使用系爭土地，經與上訴人
    丙○○即原審共同被告羅弘典之代理人，及上訴人甲○○多
    次協調後，於89年6月24日達成協議，約定羅弘典同意配合
    辦理土地所有權移轉登記，上訴人甲○○同意塗銷抵押權及
    地上權之登記，軍方則補償其等共新台幣（以下同）2億元
    。詎羅弘典、丙○○、甲○○明知上述決議之債權債務關係
    存在，竟仍由丙○○代理羅弘典，於90年6月6日與上訴人甲
    ○○虛偽訂立買賣契約，而將上開三筆土地移轉登記予上訴
    人甲○○，再由甲○○與上訴人丁○○以1億8萬元之價格虛
    偽訂立買賣契約，將上開三筆土地出售予上訴人丁○○，並
    於同年月22日將上開三筆土地以買賣為由移轉登記為予上訴
    人丁○○。上訴人甲○○、丙○○及丁○○三人上開虛偽買
    賣移轉土地所有權之行為，經台灣高等法院檢察署查緝黑金
    行動中心，指揮檢調機關偵辦之結果，亦認其等涉有共同連
    續明知為不實之事項，而使公務員登載於職務上所掌之公文
    書之偽造文書等罪嫌提起公訴，並經台灣台北地方法院91年
    度易字第1220號及台灣高等法院刑事庭以93年上易字第740
    號判決有罪確定在案。被上訴人於依法承受國防部軍務局之
    業務後，因上訴人等上開行為，致無法依上開89年6月24日
    協議取得上開三筆土地所有權，又因工程急需不得已而就移
    轉予上訴人丁○○之上開三筆土地中795號及800號二筆土地
    （下稱系爭土地）依土地徵收之方式辦理產權取得，支付徵
    收價額為3億3,713萬880元，受有較原協議多支付1億3,713
    萬880元之損害。羅弘典及被上訴人甲○○應依民法第226條
    第1項規定賠償被上訴人。又上訴人甲○○、丙○○、丁○
    ○以上開虛偽買賣移轉土地所有權之行為，共同不法侵害被
    上訴人之債權，致被上訴人須依徵收程序取得土地，而受有
    多支付1億3,713萬880元之損害，按雙重買賣之後買受人，
    如專以損害先買受人之債權為目的，則構成侵權行為，對於
    先買受人應負損害賠償義務，又第三人如教唆債務人合謀，
    使債務之全部或一部陷於不能履行時，則債權人因此所受損
    害，得依侵權行為之法則，向該第三人請求賠償（最高法院
    18年上字第2633號判例可參）。上訴人甲○○及丙○○均明
    知羅弘典與被上訴人有前述協議之債權債務關係存在，須將
    上述三筆土地所有權移轉登記予被上訴人，上訴人甲○○竟
    仍故意以買賣為由辦理上述三筆土地之移轉登記，且進而又
    以買賣為由再度辦理移轉登記予知情之上訴人丁○○，藉以
    規避原協議之履行，其間手續且均由知情之代書即上訴人丙
    ○○配合辦理，則其等間自屬合謀故意共同侵害被上訴人之
    債權，至少亦有造意及幫助之行為，自屬共同侵權行為。故
    刑事判決中，既已認定原審被告羅弘典並「不知情」，則顯
    見此等配合虛偽設定及移轉之行為，乃上訴人丙○○蒙蔽及
    逾越本人之指示而為，則上訴人丙○○應自負侵權行為責任
    ，尤為顯然！而上訴人甲○○前述配合移轉之行為，既屬債
    務不履行之違約行為，亦為共同侵權行為，其應連帶負責，
    亦屬必然。依民法第184條，第185條規定，應連帶賠償被上
    訴人所受損害。又原審共同被告羅弘典不依約履行，及上訴
    人甲○○、丙○○及丁○○故意共同侵害被上訴人債權之行
    為，造成被上訴人有同一金額之損害，構成為不真正連帶債
    務等情，求為命上訴人及原審共同被告羅弘典應連帶給付被
    上訴人1億3,713萬880元，及自91年3月16日起至清償日止按
    年息百分之五計付利息之判決。並聲明為「上訴駁回」。
三、上訴人甲○○、丙○○、丁○○則以：
  (一)89年6月24日會議與會之軍方人士並未提出委任狀，亦未表
    明何人為被上訴人之代理人，且該會議結論幾乎為羅弘典代
    理人即上訴人丙○○與上訴人甲○○單方面之陳述及簽名，
    被上訴人並未對羅弘典、甲○○之要約為承諾，難認兩造有
    於89年間達成任何協議。且上訴人甲○○、丙○○與軍方先
    後於89年5月18日、5月29日及6月24日召開三次會議，三次
    結論大致相同，但軍方就會議結論遲未反應，足見上訴人甲
    ○○、丙○○等與軍方所為數次會議非在締約，僅為探詢式
    之意見交換，兩造並未成立任何協議或契約關係。且雙方嗣
    於90年12月6日召開會議達成「一、本案795之1地號乙筆土
    地使用分區為風景區，未位於工程範圍內，不辦理獲得。二
    、由軍方逕為辦理徵收」之結論，則縱認兩造有於89年6月
    24日會議成立任何協議或契約，亦已為90年12月6日會議之
    新決議所推翻。被上訴人執89年6月24日之會議內容主張上
    訴人違約，實屬無據。
  (二)丙○○以土地所有權人羅弘典之代理人身分於86年7月24日
    將上開六筆土地以7000萬元之代價出售予甲○○，而甲○○
    因考量土地增值稅之負擔乃未立即辦理過戶，迄於90年6月
    間因甲○○得知坐落台北市○○區○○段2小段794、794-2
    、795及800地號之土地業經編定為機關用地而免徵土地增值
    稅（始辦理過戶移轉登記），亦有丙○○以土地所有權人羅
    弘典之代理人身分與甲○○於86年7月24日簽訂之買賣契約
    書可稽。上訴人等於上開刑事調查審理期間，即已將上開86
    年7月24日買賣契約書提供調查，此買賣契約遠早於系爭89
    年6月24日協調會議記錄。因此刑事庭僅認定羅弘典與甲○
    ○間之抵押權與地上權設定登記、甲○○與丁○○間之買賣
    移轉登記係屬虛偽，並未認定羅弘典與甲○○間之買賣移轉
    登記係屬虛偽。
  (三)按「買賣契約僅有債之效力，不得以之對抗契約以外之第三
    人。因此在二重買賣之場合，出賣人如已將不動產之所有權
    移轉登記與在後之買受人，在前之買受人縱已占有不動產，
    在後之買受人自得基於所有權請求在前之買受人返還所有物
    ，在前之買受人即不得以其與出賣人間之買賣關係，對抗在
    後之買受人。」、「不動產所有權之移轉，不以交付該不動
    產為其效力發生要件，不動產之買受人雖未受交付，而依物
    權法之規定，出賣人移轉所有權於買受人之法律行為已生效
    力者，自不能因買受人尚未交付即謂其所有權未曾取得，又
    不動產之重複買賣，以先辦妥所有權移轉登記者，應受法律
    之保護。」、「物之出賣人固有使買受人取得該物所有權之
    義務，惟買賣契約成立後，出賣人為二重買賣，並已將該物
    之所有權移轉於後之買受人者，移轉該物所有權於原買受人
    之義務即屬不能給付，原買受人對於出賣人僅得請求賠償損
    害，不得請求為移轉該物所有權之行為。」，最高法院分別
    著有83年台上字第3243號、59年台上字第1534號、30年上字
    第1253號判例可稽。本件羅弘典與甲○○間之買賣債權契約
    既早於86年7月24日即訂立，並於90年6月間完成物權移轉登
    記，則甲○○取得系爭土地之所有權，自屬合法。縱認兩造
    間89年6月24日之協調會議記錄亦成立買賣契約，並不影響
    甲○○合法取得系爭土地之所有權。
  (四)上訴人等之認知，89年6月24日之會議當場並未達成協議，
    此有當日會議記錄陸「會議結論」六：「所有權人羅弘典先
    生被授權人（丙○○先生）與抵押權人（甲○○先生）等表
    示，本次補償金額為最低限額，如軍方或權責單位仍無法同
    意，爾後不願再協調。」、七：「本紀錄俟權責單位核定後
    始生效。」等記載，可資佐證，並可見上開會議結論一：「
    所有權人羅弘典先生被授權人（丙○○先生）與抵押權人（
    甲○○先生）等同意軍方以新台幣二億元補償後，立即配合
    辦理產權移轉登記予軍方，並塗銷所有土地他項權利（抵押
    權及地上權等所有他項權利），移轉登記所需之增值稅由軍
    方負擔。」，僅係羅弘典與甲○○同意表示之「要約」，須
    俟「軍方或權責單位同意（承諾）」，始成立契約關係。判
    斷「依通常情形可期待承諾之達到時期內」乙節，實務上係
    以斟酌要約到達相對人之期間、相對人考慮承諾之期間、及
    承諾到達要約人之期間等因素，綜合考量「要約」是否仍受
    拘束。本件軍方或權責單位並未在89年6月24日後之合理期
    待之期間內，通知羅弘典或甲○○表示同意，遲至90年6月
    13日始由國防部令「准依協議方式辦理」，且仍僅限於軍方
    內部之行文，仍未通知羅弘典或甲○○，被上訴人延怠經年
    未表示同意與否之意見，甲○○不須受一年以前「要約」之
    拘束，令負侵權行為責任，否則實有違經驗論理法則。羅弘
    典及上訴人甲○○與被上訴人既未於89年6月21日達成任何
    協議，被上訴人依民法第226條請求羅弘典及上訴人甲○○
    賠償損害，即無理由。被上訴人對羅弘典、上訴人甲○○既
    無請求移轉系爭土地之債權。其主張上訴人甲○○、丁○○
    、丙○○應負共同侵權行為損害賠償責任，亦無理由。況依
    協議書內容觀之，被上訴人除應付土地價款2億1千餘萬元外
    ，尚須負擔土地增值稅1億6千多萬元，總計被上訴人應負擔
    價款為3億7千餘萬元，遠高於其依法徵收所支付之之3億3千
    餘萬元，被上訴人亦未受有任何損失等語，資為抗辯。並聲
    明(一)原判決不利上訴人部分廢棄。(二)上開廢棄部分被上訴人
    在第一審之訴駁回。（原審判命(一)羅弘典應給付被上訴人
    137,130,880元，及自91年10月5日至清償日止，按年息百分
    之五計算之利息。(二)上訴人甲○○、丁○○、丙○○應連帶
    給付被上訴人137,130,880元，及自民國91年10月5日起至清
    償日止，按年息百分之五計算之利息。(三)前二項給付，如羅
    弘典為給付，於其清償之範圍內，上訴人甲○○、丁○○、
    丙○○同免其責；如上訴人甲○○、丁○○、丙○○為連帶
    給付，於渠等清償之範圍內，羅弘典亦同免其責。並以供擔
    保為條件准免假執行之宣告，而駁回被上訴人其餘之請求。
    上訴人不服提起上訴，被上訴人及羅弘典就其敗訴部分，未
    據聲明不服，此部分已告確定。）
四、兩造協議簡化兩造不爭執之事項：
  (一)座落台北市○○區○○段二小段第795號、第795之1號及第
    800地號三筆土地，原登記為羅弘典所有，上訴人甲○○則
    於該等土地上設有高額之抵押權及地上權，該等土地均係屬
    國軍早年價購未完成產權移轉登記之土地，數十年來皆由軍
    方占有使用。89年6月24日軍方與羅弘典代理人丙○○、抵
    押權及地上權人甲○○召開會議，獲致「(一)所有權人羅弘典
    先生被授權人丙○○先生與抵押權人甲○○先生等同意軍方
    以新台幣2億元補償後，立即配合辦理產權移轉登記予軍方
    ，並塗銷所有土地他項權利（抵押權及地上權等所有他項權
    利），移轉登記所需之增值稅由軍方負擔。．．．本紀錄俟
    權責單位核定後始生效。」，嗣國防部於90年6月13日以（
    90）軸載字第003178號令准依上開協議方式辦理。
  (二)羅弘典於90年6月6日將上開三筆土地所有權，以買賣為由移
    轉登記予上訴人甲○○，上訴人甲○○復於90年6月22 日將
    系爭三筆土地，以買賣為由移轉登記予上訴人丁○○，惟上
    訴人甲○○於土地上之抵押權及地上權均未塗銷，又其相關
    手續均由任代書之上訴人丙○○經辦。90年10月26日軍方與
    甲○○及丁○○之複代理人協調，請丁○○及甲○○履行89
    年6月24日之協議，未達成協議。90年11月7日再召開協調會
    ，業主無法接受軍方意見，請軍方依徵收方式辦理。90年12
    月6日再召開協調會，因土地所有權人未出席，抵押權人請
    求依徵收方式辦理，該會議結論為「一、本案795之1地號乙
    筆土地使用分區為風景區，未位於工程範圍內，不辦理獲得
    。二、由軍方逕為辦理徵收」，上開795、800地號土地嗣於
    91 年1月29日經台北市政府公告徵收，總徵收金額為
    337,130,880元。
  (三)上訴人甲○○、丁○○、丙○○嗣經本院刑事庭，認其等虛
    偽簽立買賣契約移轉系爭三筆土地所有權，使台北市中山地
    政事務所承辦人員誤認確有上開買賣關係存在，而將之登載
    於土地登記簿之行為，係共同連續明知為不實之事項，而使
    公務員登載於職務所掌之公文書，足生損害於公眾，以93年
    度上易字第740號判決分別判處有期徒刑確定在案。
  (四)系爭三筆土地原為文教用地，於89年7月25日經編定為公共
    設施用地（機關用地），若以90年6月13日為基準日，按89
    年公告現值估算，其土地增值稅各為：(一)795號土地
    34,677,389元。(二)795之1號土地151,856元。(三)800號土地
    132,468,533元。
五、被上訴人主張羅弘典、丙○○、甲○○明知上述決議之債權
    債務關係存在，竟仍由丙○○代理羅弘典，於90年6月6日與
    上訴人甲○○虛偽訂立買賣契約，而將上開三筆土地移轉登
    記予上訴人甲○○，再由甲○○與上訴人丁○○以1億8萬元
    之價格虛偽訂立買賣契約，將上開三筆土地出售予上訴人丁
    ○○，並於同年月22日將上開三筆土地移轉登記予上訴人丁
    ○○。惟上訴人甲○○、丙○○及丁○○三人上開虛偽買賣
    移轉土地所有權之行為，業經鈞院刑事庭以93年年上易字第
    740號判決有罪確定在案。被上訴人無法取得上開三筆土地
    所有權，又因工程急需不得已而就移轉予上訴人丁○○之上
    開三筆土地中795號及800號系爭土地依土地徵收之方式辦理
    產權取得，支付徵收價額為3億3,713萬880元，受有較原協
    議多支付1億3,713萬880元之損害。應由其等應賠償損害等
    語。上訴人否認上情，並以前詞置辯。經查：
  (一)兩造於89年6月24日在聯勤北部地區營產管理處專案管制室
    內召開會議，會議主席為聯勤北部地區營產管理處處長段賢
    麟，出席者有土地抵押權人即上訴人甲○○、所有權人羅弘
    典之代表上訴人丙○○、國防部博愛專案辦公室代表洪兆亭
    、聯勤營產工程署林國輝、聯勤北部地區營產管理處代表許
    雲華，有該次會議紀錄影本在卷可稽（見臺灣臺北地方法院
    91年度重訴字第1295號卷第23頁）。又有關軍方購地之程序
    ，依國防部88年11月6日（88）軸載字第6595號令所頒「國
    軍不動產管理教則」規定，核准購地後由需地機關委託地區
    營產管處辦理獲得，需地單位會用地區營管處訂期函請業主
    召開協調會，議定地價款及地上物補償標準，有此該「國軍
    不動產管理教則」相關規定影本在卷可稽（見原審卷第1卷
    第80頁），本件係因國防部軍務局為執行興建國防部相關單
    位辦公大樓之「博愛專案」工程，需用土地，乃依國軍不動
    產管理教則所定程序，委託聯勤北部地區營產管理處辦理用
    地獲得，聯勤北部地區營產管理處因而召開該次會議，有國
    防部軍務局88年9月30日（88）怡惇字第5187號函影本在卷
    足憑（見本院重上卷第86頁），證人即該次會議主席亦即聯
    勤北部地區營產管理處處長段賢麟，與聯勤營產工程署林國
    輝亦均證稱係代理國防部軍務局與會（見本院重上卷第80、
    81頁），足見該次會議所達成結論之合意，係存在於原審共
    同被告羅弘典上訴人甲○○與國防部軍務局之間。
  (二)上訴人雖以與會之軍方人士未提出委任書狀，亦未表明為國
    防部軍務局人之代理人，辯稱國防部軍務局非89年6月24日
    會議協議之當事人，兩造未於上開會議中達成任何協議云云
    。惟依國防部頒「國軍不動產管理教則」規定，有關軍方購
    地之程序，係由需地機關委託地區營產管處辦理獲得，本案
    係國防部軍務局為執行興建國防部等相關單位之辦公大樓之
    博愛專案工程，需使用系爭土地，證人段賢麟、林國輝亦均
    證稱係代理國防部軍務局與會，已如前述。且於88年11月6
    日國防部頒佈「國軍不動產管理教則」前，國防部軍務局已
    為辦理包括系爭土地之博愛專案早年價購民地未過戶土地產
    權移轉登記事宜，先後於87年12月24日及88年1月18日召開
    二次協調會，有該二次協調會議紀錄影本在卷可稽（見原審
    卷第一卷第81至89頁），是自87年起即由國防部軍務局持續
    與羅弘典及上訴人甲○○等協調取得系爭土地，則89年6月
    24日會議雖因「國軍不動產管理教則」之頒佈及地區營產管
    理處成立，改由國防部軍務局委託聯勤北區營產管理處協調
    購地事宜，惟國防部軍務局為協調取得系爭土地之相對人，
    應為羅弘典及上訴人甲○○等所明知。且軍方於89年6月24
    日系爭會議時曾明白表示是處理博愛專案用地之事，亦經林
    國輝證述在卷（見本院卷第82頁），段賢麟並證稱有於會議
    中表示其為國防部軍務局代理人（見本院卷第80頁），足見
    上訴人甲○○、丙○○並非不知該次會議是為辦理國防部軍
    務局博愛專案用地取得事宜而召開，並無不知協議相對人為
    何人之情形，其既知悉協議相對人何所屬，國防部軍務局亦
    未曾否認軍方與會人員之代理權，則上訴人以軍方與會人員
    未於會議中提出國防部軍務局之委託書，辯稱國防部軍務局
    非該次會議之當事人，其與未國防部軍務局達成意思之合致
    云云，並無可取。
  (三)按當事人互相表示意思一致者，無論其為明示或默示，契約
    即為成立，民法第153條第1項定有明文。而查就系爭土地產
    權移轉登記事宜所召開之89年6月24日會議之會議結論為「
    所有權人羅弘典先生受授權人丙○○先生與抵押權人甲○○
    先生等同意軍方以新台幣二億元補償後，立即配合辦理產權
    移轉登記予軍方並塗銷所有土地他項權利（抵押權及地上權
    等所有他項權利），移轉登記所需之增值稅由軍方負擔」，
    上訴人甲○○、丙○○並於其上簽名確認，有該會議記錄影
    本在卷可稽（見臺灣臺北地方法院91年重訴字第1295號卷第
    23頁），是雙方就標的物及價金等契約必要之點，已有意思
    表示合致，則依民法第153條規定，契約即已成立，亦即雙
    方已成立一方給付補償金2億元，另一方移轉土地所有權及
    塗銷土地他項權利之契約。上訴人雖以上開會議記錄上僅有
    上訴人單方面之簽名，抗辯兩造間未達成意思合致云云，惟
    上開會議紀錄為聯勤北部地區營產管理處所製作，會議結論
    係經雙方協調後所達成，除已經上訴人簽名確認外，亦無軍
    方有任何反對意思之記載，足認雙方就該會議結論已達成意
    思合意，上訴人以被上訴人之代理人未於會議結論上簽名，
    抗辯兩造間就會議結論未達成意思合致，為無足取。
  (四)又上訴人以兩造於89年6月24日前曾有數次會議就系爭土地
    所有權移轉問題，達成與89年6月24日大致相同之結論，抗
    辯89年6月24日僅係探詢式之意見交換，非在締約云云，惟
    查雙方固曾於89年5月18日、5月29日就系爭土地問題召開會
    議，而89年5月18日會議之會議結論記載「一所有權人羅弘
    典先生受授權人丙○○先生與抵押權人甲○○先生等同意軍
    方以新台幣二億元一千二百萬元補償後，立即配合辦理產權
    移轉登記予軍方並塗銷所有土地他項權利（抵押權及地上權
    等所有他項權利），移轉登記所需之增值稅由軍方負擔。二
    本紀錄俟權責單位核定後生效。」，而89年5月29日會議結
    論，除上開內容外，尚有於產權移轉前先會預告登記、抵押
    權人開立商業本票以擔保產權之移轉，及如有欠稅款項抵押
    權人同意繳清等之約定。惟嗣雙方又於89年6月19日召開會
    議，其會議結論為「本次會議業主認為其損失過高，不願降
    低補償費標準（新台幣二億一千二百萬元）俟再與其他股東
    協商後，再予軍方答覆。本案於89年6月24日上午10時30分
    再次召開協調會協商」，有上開各該次會議紀錄影本附於臺
    灣臺北地方法院檢察署91年偵字第15473號可稽（見該卷70
    頁至第72頁）。則依上開會議之記載觀之，89年5月29日之
    會議應是就同年月18日之會議結論之執行細節所為補充，雖
    已有意思合致，惟因依約定其結論需俟軍方權責單位核定後
    始生效，然軍方權責單位不予核定，89年5月29日之會議結
    論因之不生效力，雙方乃又於89年6月19日再次召開會議協
    商，仍無結果，最後始於89年6月24日達成意思合致，上訴
    人主張89年6月24日會議僅係探詢式之意見交換，非在締約
    云云，應非可採。
  (五)另上訴人以雙方嗣又於90年11月7日、12月6日召開會議，並
    達成由軍方逕為辦理徵收之結論，抗辯若雙方已於89年6月
    24日會議意思合致，其所成立之契約亦已為嗣後之協議所推
    翻云云，惟查，系爭土地已於90年6月22日移轉為上訴人丁
    ○○所有，有土地登記簿謄本在卷足憑（見臺灣臺北地方法
    院91年度重訴字第1295號卷第31頁），而聯勤北部地區營產
    管理處自90年10月23日起即與上訴人丁○○及其代理人協商
    ，90年10月26日及90年11月7日會議亦均係由丁○○委任之
    代理人出席會議，且90年11月7日會議並上訴人丁○○無法
    接受軍方所提意見，雙方未達成協議。另89年12月6日會議
    土地所有權人則未出席，有各該次會議紀錄影本附於臺灣臺
    北地方法院91年易字第1220號刑事卷宗可稽（見該卷第128
    頁至132頁），故90年11月7日及同年12月6日之會議，係因
    土地所有權人變更，被上訴人已無法依原協議取得系爭土地
    ，而與新所有權人協商解決，非與原所有權人重為協商，上
    訴人主張89年6月24日協議已為其後之協議推翻云云，為無
    足取。
  (六)上訴人抗辯非對話要約非於可期待承諾到達時失效，本件國
    防部遲至一年後才批准，上訴人之要約已失效云云。惟查兩
    造89年6月24日會議中已達成意思合致，俟軍方權責單位核
    定後即生效，已如前述，該會議結論並非上訴人要約之性質
    ，上訴人執此抗辯，亦非可取。
  (七)上訴人甲○○及原審共同被告羅弘典已依89年6月24日會議
    結論成立一方給付補償金2億元，另一方移轉土地所有權及
    塗銷土地他項權利之契約，國防部並已於90年6月13日核准
    ，有國防部90年6月13日（90）軸載字第003178號令影本在
    卷可稽（見原審卷一第37頁），則系爭契約已生效力，而國
    防部軍務局有關國防部等直屬單位之不動產管理、指揮與調
    配等業務，自91年3月1日起則移編歸被上訴人，有國防部91
    年4月4日（91）修倖字第0432號令影本可參（詳臺灣台北地
    方法院91年度重訴字第1295號卷第13頁），故被上訴人尚非
    不得依上開89年6月24日協議主張權利。
  (八)惟羅弘典前委任丙○○為代理人於86年7月24日將上開六筆
    土地以7000萬元之代價出售予甲○○，亦有不動產買賣契約
    影本可按（見本院更1卷第61-63頁），被上訴人對契約形式
    之真正亦不爭執（見更1卷第66頁），而而甲○○因考量土
    地增值稅之負擔乃未立即辦理過戶，迄於90年6月間因甲○
    ○得知坐落台北市○○區○○段2小段794、794-2、795及
    800地號之土地業經編定為機關用地而免徵土地增值稅，始
    辦理過戶移轉登記，而上訴人等於上開刑事調查審理期間，
    即已將上開86年7月24日買賣契約書提供調查，此買賣契約
    遠早於系爭89年6月24日協調會議記錄，自可信為真實。而
    按「買賣契約僅有債之效力，不得以之對抗契約以外之第三
    人。因此在二重買賣之場合，出賣人如已將不動產之所有權
    移轉登記與後買受人，前買受人縱已占有不動產，後買受人
    仍得基於所有權請求前買受人返還所有物，前買受人即不得
    以其與出賣人間之買賣關係，對抗後買受人。」、「不動產
    所有權之移轉，不以交付該不動產為其效力發生要件，不動
    產之買受人雖未受交付，而依物權法之規定，出賣人移轉所
    有權於買受人之法律行為已生效力者，自不能因買受人尚未
    交付即謂其所有權未曾取得，又不動產之重複買賣，以先辦
    妥所有權移轉登記者，應受法律之保護。」、「物之出賣人
    固有使買受人取得該物所有權之義務，惟買賣契約成立後，
    出賣人為二重買賣，並已將該物之所有權移轉於後之買受人
    者，移轉該物所有權於原買受人之義務即屬不能給付，原買
    受人對於出賣人僅得請求賠償損害，不得請求為移轉該物所
    有權之行為。」（最高法院分別著有83年台上字第3243 號
    、59年台上字第1534號、30年上字第1253號判例可稽）。羅
    弘典與甲○○間之買賣債權契約既早於86年7月24日即訂立
    ，雖上開系爭會議結論一：「所有權人羅弘典先生被授權人
    （丙○○先生）與抵押權人（甲○○先生）等同意軍方以新
    台幣2億元補償後，立即配合辦理產權移轉登記予軍方，並
    塗銷所有土地他項權利（抵押權及地上權等所有他項權利）
    ，移轉登記所需之增值稅由軍方負擔。」，惟結論六：「所
    有權人羅弘典先生被授權人（丙○○先生）與抵押權人（甲
    ○○先生）等表示，本次補償金額為最低限額，如軍方或權
    責單位仍無法同意，爾後不願再協調。」、七：「本紀錄俟
    權責單位核定後始生效。」等記載，則上開契約生效與否仍
    須俟「軍方或權責單位同意（承諾）」。而買賣雙方均應依
    誠信原則履行契約，甲○○抗辯軍方於89年6月24日會議之
    後，一直沒有連絡，時間長達1年之久，均未通知是否核准
    ，曾用電話與協調單位連絡10次以上，都說沒有消息等語（
    見原法院卷1第15頁），軍方或權責單位並未在89年6月24
    日後之合理期待之期間內，通知羅弘典或甲○○表示同意，
    遲至90年6月13日始由國防部令「准依協議方式辦理」（見
    原法院卷1第37頁），且仍僅限於軍方內部之行文，仍未通
    知羅弘典或甲○○，嗣於同年6月29日始發文通知於同年7
    月3日開會，有開會通知單在卷可按（見同上卷第39頁），
    則被上訴人延怠表示同意與否之意見，係可歸責於買方（軍
    方）之事由，被上訴人復未舉證證明羅弘典、上訴人甲○○
    已知軍方將於90年6月13日同意依協議方式辦理徵收，羅弘
    典故於90年6月6日依原買賣契約移轉登記土地所有權予甲○
    ○等情，尚難認甲○○係故意侵害軍方權益，雖甲○○依89
    年6月24日協議記錄原負有塗銷所有土地他項權利（抵押權
    及地上權等所有他項權利），惟甲○○既本於買賣契約取得
    系爭土地，已再無對軍方負有塗銷抵押權及地上權之義務，
    故被上訴人主張甲○○明知負塗銷抵押權義務而不塗銷，應
    負有故意或過失之侵權責任云云，自非可採。從而羅弘典既
    與甲○○訂立買賣契約，並依約將系爭不動產移轉予甲○○
    ，屬二重買賣，揆諸前揭判例意旨，重複買賣以先辦妥所有
    權移轉登記者，應受法律之保護，甲○○取得系爭不動產所
    有權，係本於買賣契約行使權利，自難認其侵害軍方權利。
    另丙○○僅係羅弘典之代理人，羅弘典與甲○○間之移轉系
    爭不動產所有權行為，既非侵權行為，丙○○亦無構成侵權
    行為之餘地。被上訴人主張上訴人甲○○及丙○○均明知羅
    弘典與被上訴人有前述協議之債權債務關係存在，須將上述
    三筆土地所有權移轉登記予被上訴人甲○○，則其等間自屬
    合謀故意共同侵害被上訴人之債權，至少亦有造意及幫助之
    行為，自屬共同侵權行為云云，自非可採。
  (九)甲○○本於買賣契約自羅弘典處取得上開三筆土地所有權後
    ，對軍方已無權利義務。故其將自己財產予以處分，原可自
    由為之，與軍方無涉，究難謂處分自己財產係故意不法侵害
    債權人之權利，故其將上開三筆土地再轉賣予丁○○，縱與
    丁○○通謀虛偽意思表示，將土地移轉登記予丁○○，亦係
    其處分財產方式，不能謂其不法侵害他人權利。甲○○委任
    代書丙○○處理移轉事務，僅係依甲○○之指示為之，亦無
    侵權行為之可言，雖被上訴人主張：上訴人甲○○及丙○○
    均參與前揭89年6月24日之會議，故其等明知原審共同被告
    羅弘典及上訴人甲○○與國防部軍務局間有前述協議之債權
    債務關係存在。又上訴人甲○○於90年10月26與聯勤北部營
    產管理處協調時自承上訴人丁○○雖不知軍方以前有發價未
    過戶，但知與軍方有協議過程，丁○○於調查局訊問時亦自
    陳甲○○有提及國防部至少會以二億元以上來買土地，，上
    訴人丙○○竟以羅弘典代理人之身分於90年6月6日將系爭三
    筆土地虛偽以買賣為由辦理移轉登記予上訴人甲○○，上訴
    人甲○○再於90年6月22日虛偽以買賣為由辦理移轉登記予
    上訴人丁○○，藉以規避原協議之履行，上訴人甲○○、丙
    ○○顯係故意共同侵害被上訴人之債權。上訴人丁○○明知
    羅弘典、甲○○就系爭土地已與國防部軍務局有所協議，卻
    仍故意以買賣為原因移轉登記取得系爭土地之所有權，致使
    被上訴人無法依原協議取得土地所有權，亦係故意侵害被上
    訴人之債權無訛。且上訴人甲○○、丙○○及丁○○等三人
    間持以辦理移轉系爭土地之買賣契約均屬通謀虛偽意思表示
    ，上訴人丁○○所支付之價金，嗣亦回流至其所開設之美福
    企業股份有限公司及其侄黃明仁，並無真實之價金給付等情
    ，亦經刑事法院認定，並以上訴人甲○○、丙○○、丁○○
    所為係犯共同連續明知為不實之事項，而使公務員登載於職
    務上所掌之公文書罪，而分別判處罪刑確定在案，故其等均
    係侵害被上訴人之權利云云。按刑事訴訟所調查之證據，及
    刑事訴訟判決所認定之事實，非當然有拘束民事訴訟判決之
    效力（參見最高法院38年穗上字第87號判例意旨）。查，甲
    ○○已於90年6月6日依法取得上開三筆土地所有權，軍方遲
    於同年6月13日始核定系爭協議生效，而被上訴人並未舉證
    證明上訴人等早已知悉軍方即將核定系爭協議，而故意提早
    移轉土地所有權予甲○○等情，如前所述，而甲○○依法取
    得三筆土地所有權，有權處分自己土地，亦如前述，則甲○
    ○於取得三筆土地所有權後，雖嗣於90年10月26與聯勤北部
    營產管理處協調，僅係就軍方仍需上開土地而為協調買賣土
    地事宜，無礙甲○○已合法取得上開三筆土地，可自行處分
    出售之事實，故被上訴人主張上訴人甲○○竟仍故意以買賣
    為由再度辦理移轉登記予知情之上訴人丁○○，藉以規避原
    協議之履行，其間手續且均由知情之代書即上訴人丙○○配
    合辦理，則其等間自屬合謀故意共同侵害被上訴人之債權，
    至少亦有造意及幫助之行為，自屬共同侵權行為云云，亦無
    足採。
六、綜上所述，被上訴人主張上訴人應連帶負侵權行為損害賠償
    責任為無足採。從而，被上訴人依侵權行為法律關係，請求
    上訴人連帶給付1億3,713萬880元，及自徵收補償費發放翌
    日即91年3月16日起至清償日止按年息百分之五計算之利息
    ，且原審被告羅弘典為給付，於其清償之範圍內，上訴人同
    免責任，如上訴人為連帶給付，於渠等清償之範圍內，原審
    被告羅弘典亦同免責任，為無理由，不應准許。原審判命上
    訴人如數給付，並為附條件准免假執行之宣告，於法未合。
    上訴意旨指摘原判決不當，求予廢棄改判，為有理由，爰由
    本院廢棄改判如主文第2項所示。
七、本件事證已臻明確，兩造其餘之攻擊防禦方法及所提之證據
    ，經審酌後認均無礙判決之結果，爰不予一一論述。
八、據上論結，本件上訴為有理由，依民事訴訟法第450條、第
    78 條，判決如主文。
中    華    民    國    95    年    9    月    12     日
                    民事第十三庭
                        審判長法  官  陳昆煇
                              法  官  陳駿璧
                              法  官  李錦美
正本係照原本作成。
如不服本判決，應於收受送達後20日內向本院提出上訴書狀，其
未表明上訴理由者，應於提出上訴後20日內向本院補提理由書狀
（均須按他造當事人之人數附繕本）上訴時應提出委任律師或具
有律師資格之人之委任狀；委任有律師資格者，另應附具律師資
格證書及釋明委任人與受任人有民事訴訟法第466條之1第1項但
書或第2項（詳附註）所定關係之釋明文書影本。
中    華    民    國    95    年    9     月    12    日
                              書記官  鐘秀娥
附註：
民事訴訟法第466條之1（第1項、第2項）：
對於第二審判決上訴，上訴人應委任律師為訴訟代理人。但上訴
人或其他法定代理人具有律師資格者，不在此限。
上訴人之配偶、三親等內之血親、二親等內之姻親，或上訴人為
法人、中央或地方機關時，其所屬專任人員具有律師資格並經法
院認為適當者，亦得為第三審訴訟代理人。


司法院資訊處製作；財團法人民間司法改革基金會備份。
